【裁判字號】    90,交訴,36
【裁判日期】    901102
【裁判案由】    過失致死等
【裁判全文】
臺灣嘉義地方法院刑事判決                            九十年度交訴字第三六號
    公  訴  人  臺灣嘉義地方法院檢察署檢察官
    被      告  甲○○
    選任辯護人  吳宏輝律師
    被      告  丁○○
    選任辯護人  吳啟勳律師
    被      告  乙○○
右列被告因過失致死等案件，經檢察官提起公訴（八十九年度偵字第六六三一號），
本院判決如左：
    主  文
甲○○從事業務之人，因業務上之過失致人於死，處有期徒刑拾月。
丁○○因過失致人於死，處有期徒刑柒月，緩刑參年。
乙○○駕駛動力交通工具肇事，致人死傷而逃逸，處有期徒刑拾月。
    事  實
一、甲○○係全勝吊車行負責人，駕駛拖吊車為其業務。民國八十九年十一月一日因
    丁○○所有車號ＳＡ－四八五三號自小貨車拋錨於曾文水庫，而以電話聯絡林文
    明，林文明遂以電話聯絡甲○○前往將丁○○之車輛拖往林文明所有之修車場。
二、甲○○於八十九年十一月二日凌晨駕駛車牌號碼九Ｇ－八０九號拖吊車將ＳＡ－
    四八五三號自小貨車拖往嘉義市○○路八八七號益詮車行前，本應注意顯有妨害
    他車通行之處所，不得停車；停車時應依車輛順行方向緊靠道路右側，其右側前
    後輪胎外側距離緣石或路面邊緣不得逾四十公分，亦不得利用道路為工作場所，
    當時並無不能注意之情形，其竟疏未注意將拖車逆向停放於文化路八八七號前，
    佔據整個機車道及半個快車道，正進行將ＳＡ－四八五三號自小貨車吊下之工作
    ，丁○○本應注意行人應在劃設之人行道行走，在未劃設人行道之道路，應靠邊
    行走，並不得在道路上任意奔跑、追逐、嬉戲或坐、臥、蹲、立，阻礙交通，而
    依當時情形並無不能注意之情事，竟疏未注意，立於該車之旁之快車道上與他人
    打招呼，適有陳建龍駕駛車牌號碼ＴＬＦ－五九九號輕機車行經開處未及閃避撞
    擊丁○○後滑倒，乙○○隨即駕駛車牌號碼ＦＪ－四五六二號自小客車行經該處
    ，本應注意於人車擁擠、道路臨時發生障礙處應減速慢行作隨時停車之準備，亦
    依當時情形並無不能注意之情事，竟疏未注意，貿然以時速四十至五十公里速度
    前行，因而煞避不及將跌倒於路中之陳建龍碾過（乙○○涉犯過失致死罪部分未
    經起訴），陳建龍因而受有頭部外傷腦挫傷、兩側肱骨骨折、右鎖骨骨折多處、
    肋骨骨折（右側第二至第七、左側第二至第六）併血胸、全身多處挫擦傷之傷害
    ，此時陳建龍已成無自救力之人，乙○○明知上情，本應依法令規定，立即停車
    處理，將受傷者送醫急救，其僅將車輛停靠路旁，問路人是否有報警，路人稱有
    後即繼續駕駛車輛前進，逃逸現場，陳建龍經送醫急救，仍於八十九年十一月三
    日凌晨一時五十分許因腦挫傷而死亡。
二、案經陳建龍之父丙○○訴由嘉義市警察局第二分局報請臺灣嘉義地方法院檢察署
    檢察官偵查起訴。
    理  由
一、訊據被告甲○○固坦承將車輛逆向停放嘉義市○○路八八七號前，惟矢口否認過
    失致死犯行，辯稱我沒有過失云云。訊據被告丁○○坦承行走於文化路上為陳建
    龍所撞及，惟矢口否認前揭犯行，辯稱：我也是被害人，我下車往後走就被類似
    安全帽的東西撞到，車禍不是我造成的云云。訊據被告乙○○坦承於八十九年十
    一月二日行經該地，惟矢口否認有何肇事逃逸之犯行，辯稱：我沒有碾過陳建龍
    云云。經查：
    （一）本案被害人陳建龍確於文化路八八七號前發生車禍受因頭部外傷腦挫傷、
          兩側肱骨骨折、右鎖骨骨折多處、肋骨骨折（右側第二至第七、左側第二
          至第六）併血胸、全身多處挫擦傷之傷害經送醫急救不治死亡，此有盧亞
          人醫院出具之診斷證明書一紙附卷可參，並業經檢察官督同檢驗員相驗屬
          實，製有勘驗筆錄、相驗屍體證明書、驗斷書在卷可憑。
    （二）被告甲○○於警訊時自白稱：「我是將故障的ＳＡ－四八五三自小貨吊上
          ，我所駕駛之九Ｇ－八０九號自大貨車上，我駕駛九Ｇ－八０九號逆向停
          放於文化路八八七號前，車身中間壓在路旁白線上，佔據整個機車道，並
          一半車身在快車道上，然後將放置於我所駕駛之九Ｇ－八０九號自大貨車
          上之ＳＡ－四八五三自小貨吊起放置於文化路八八七號前：：該ＴＬＦ－
          五九九號輕機車駕駛沒有擦撞到我所駕駛之九Ｇ－八０九號自大貨車但有
          擦撞道該我所托吊之ＳＡ－四八五三自小貨車車主：：我只知道該ＳＡ－
          四八五三號站在我所駕駛之九Ｇ－八０九號自大貨車側邊，就是快車道上
          ：：」核與被告丁○○於警訊時自白稱：「我當時站在九Ｇ－八０九號大
          貨車之外側後方，在快車道上，因當時我被一部機車撞到右側肩膀後倒地
          ：：我委託全勝吊車行之甲○○幫我拖吊，該拖吊車車號我不知道幾號，
          該托吊車停放於文化路八八七號益詮汽車前，車子一半在機車道上，一半
          在快車道上：：」相符，文化路前開路段快、慢車道路寬超過三公尺以上
          ，此有道路交通事故調查報告表一紙在卷可佐，以警卷所附被告甲○○車
          輛與該路口所示之比例，被告甲○○之車寬較路寬為窄，被告甲○○之車
          輛占用一半之快車道，足見其停車之位置距路邊一超過四十公分以上，另
          證人郭兆松於偵查時證稱：「八十九年十一月二日約凌晨零時許，我從我
          家看出去看到甲○○的車停在慢車道上，有拖吊一臺車子並有四個人站在
          快車道打招呼：：」復參酌被告丁○○乃係右肩為被害人所撞擊，倘被告
          丁○○果係下車往車後行走（即與車流同向），被告應係左肩為被害人所
          撞，足見證人所稱當時被告丁○○等人立於快車道上打招呼應為實在，是
          當時被告甲○○與丁○○已佔據文化路由北往南車道之大部，而造成該路
          相當大之阻礙，應可認定。
    （三）被害人所騎乘者為輕機車，衡情係於其開路口慢車道上行駛，其見甲○○
          駕駛之九Ｇ－八０九號自大貨車占據快慢車道，必須繞過前開車輛前行，
          此與甲○○於警訊自白稱：「是會影響該文化路北往南方向行車，必須閃
          避我所駕駛九Ｇ－八０九號自大貨車，切入快車道才可通行」等情相符，
          其於繞行前開車輛後突見丁○○等立於快車道上，閃避不及撞上丁○○後
          人車向前滑行而後倒地，此觀諸道路交通事故調查報告表所示ＴＬＦ－五
          九九號輕機車之刮地痕始於文化路八八七號前快車道一半稍東之處自明，
          倘無被告甲○○之九Ｇ－八０九號自大貨車阻擋於快慢車道間，被害人陳
          建龍應得直行前開慢車道而無庸繞道，亦不致撞上被告丁○○而跌倒，倘
          非被告丁○○立於該處，被害人陳建龍本已越過甲○○之車輛，應不致跌
          倒。
    （四）證人郭兆松於偵查時證述稱：「我轉頭要上樓，聽到有人慘叫聲及碰一聲
          接著聽到煞車聲，我趕快從小門看出去看到乙○○的車碾過死者，他將車
          開到旁邊逗留了約五分鐘就離開：：（提示ＦＪ－四五六二號汽車照片及
          乙○○照片？）是否碾過死者及駕該車的人？）是：：我很確定是乙○○
          駕車碾過死者，他有下車跟我說話：：」亦與被告乙○○於警訊時自白稱
          ：「我有駕駛所有之ＦＪ－四五六二號自小客車在八十九年十一月二日凌
          晨零時許，由民雄往嘉義北往南方向途經嘉義市○○路碾到人，我將車停
          在路邊看被我撞的人及機車：：我是左前輪碾過陳建龍：：」相符，另證
          人陳奕享、陳榮地等人亦於警訊時指認稱被告乙○○確有停於路旁，而後
          駕車離去等情，雖被告乙○○ＦＪ－四五六二號自小客車無何明顯新撞擊
          、磨擦痕跡，惟ＴＬＦ－五九九號輕機車乃係於倒地後即向東南方衝去，
          與文化路八七０號之三之水龍頭、盆栽撞擊而停留於該處，應無與被告陳
          坤林ＦＪ－四五六二號自小客車碰撞，此觀之道路交通事故調查報告表刮
          地痕行進方向自明，既ＦＪ－四五六二號自小客車並未與ＴＬＦ－五九九
          號輕機車碰撞，ＦＪ－四五六二號自小客車並無新撞擊痕自為當然，亦與
          被告乙○○自白稱係左前輪碾過陳建龍相符，另被害人陳建龍為被告陳坤
          林碾過後並未大量流血，此有現場照片十四張附卷可參，是ＦＪ－四五六
          二號車輪並無何血跡亦與常情無悖。
    （五）再者，依現場被告乙○○煞車痕長十一點二公尺，參酌汽車煞車距離、行
          車速度及道路摩擦係數表，車速已超過四十公里，核與被告乙○○於警訊
          自白稱時速約四十至五十公里相符，前開路段因被告甲○○於該處進行將
          所拖吊車輛吊下之工作而人車擁擠而該道路臨時發生障礙處本應減速慢行
          ，作隨時停車之準備，竟貿然以四、五十公里之速度前行，以致煞避不及
          碾過跌倒於路中之陳建龍，其有過失甚明。
    （六）被告等雖辯稱被害人跌倒於地，並非必然肇致死亡之結果而認自己對於告
          訴人死亡之結果毋庸負責，惟嘉義市○○路本係屬嘉義交通至擁塞之路段
          ，告訴人跌倒於文化路之路中，極易發生為車輛碾過之危險，被告對此結
          果亦難謂並無預見，既前開危險為被告甲○○及丁○○所致，而被告對被
          害人再為他人攆過之危險亦得預見，而被害人果為被告乙○○碾過而死亡
          ，是被告甲○○、丁○○、乙○○自均應對被害人陳建龍死亡之結果負責
          。
    （七）又被告於本件車禍發生後逃逸之事實，業據證人陳奕享於警訊時證述稱：
          「大約在當日零時十六分許，忽然聽見馬路上有撞擊之聲音，我們便馬上
          出門查看，就發現在文化路八七六號前馬路上中心線躺著一名男子，我就
          馬上跑到該男子身旁幫忙指揮交通，在現場又有另一名男子年籍不詳站在
          死者旁邊：：我即忙著指揮交通，該名身分不詳之男子隨即駕駛一部豐田
          牌（車牌不詳）之自小客離去，然後不久救護車來了，就將傷者送醫急救
          ：：」被告亦於本院調查時自承：「（問：停下車時，是何時離開？）當
          時救護車還沒有來，不過我有問登記我車號的年輕人有無報警或叫救護車
          （問：當時是否有看到別人登記你車號？沒有：：」相符。
二、按顯有妨害他車通行之處所，不得停車。停車時應依車輛順行方向緊靠道路右側
    ，但單行道應緊靠路邊停車。其右側前後輪胎外側距離緣石或路面邊緣不得逾四
    十公分；任何人不得利用道路為工作場所。行人應在劃設之人行道行走，在未劃
    設人行道之道路，應靠邊行走，並不得在道路上任意奔跑、追逐、嬉戲或坐、臥
    、蹲、立，阻礙交通；行近工廠、學校、醫院、車站、會堂等公共場所出、如口
    及其他人車擁擠處所或因雨霧致視線不清或道路發生臨時障礙時，均應減速慢行
    ，作隨時停車之準備道路交通安全規則第一百十一條第一項第九款、第二項、第
    一百四十條第三款、第一百三十三條、第九十三條定有明文。被告等領有駕駛執
    照，理應注意上開規定，小心駕駛。且核當時情形，被告駕車經過肇事現場，依
    卷附之道路交通事故調查報告表所載當時天候晴、夜間有照明、無障礙物、視距
    良好而無不能注意之情形，並無不能盡其應注意義務之情事，被告等於前揭時地
    駕車，應注意能注意而不注意上開規定，以致肇事，其行為自有過失。被告等之
    過失行為與被害人之死亡間，顯有相當因果關係，本件事証明確，被告過失犯行
    堪以認定。
三、按汽車駕駛人駕駛汽車肇事致人受傷或死亡，應立即採取救護或其他必要措施，
    不得駛離，道路交通管理處罰條例第六十二條第一項定有明文。被害人因為被告
    乙○○撞擊受有頭部外傷腦挫傷、兩側肱骨骨折、右鎖骨骨折多處、肋骨骨折（
    右側第二至第七、左側第二至第六）併血胸、全身多處挫擦傷之傷害，以如前述
    ，當時已生命垂危，而當場並無其他具有救護、扶助義務之人在場，顯係無自救
    力之人，而被告乙○○依前揭規定，係依法令具有救護義務之人，而遺棄罪之成
    立，非必須置被害人於無人之地，且非須使被害人絕無受第三者保護之希望，但
    以有法律上保護義務者，對於無自救力之人以遺棄之意思，不履行救護義務時，
    罪即成立，被告乙○○駕車逃逸之際，被害人當時並無其他法律上有為保護義務
    之人在旁為之保護，被害人當時即陷於無自救力之狀態，被告乙○○竟不為其等
    生存所必要之扶助保護，僅問路人是否有報警即駕車駛離，被告乙○○肇事後逃
    逸、遺棄罪犯行至為明確。另查被告肇事後即為路旁住家發覺而報案，不久救護
    車即前來救護被害人，業據證人陳致謙、陳奕享等人於警訊時證述明確，是被告
    之遺棄行為與被害人之死亡間，難認有因果關係，綜上所述，被告所辯顯係卸責
    之詞，不足採信，本案事證明確，被告犯行應堪認定。
四、按刑法第二百七十六條第一項之過失致人於死罪及同法第二百八十四條第一項之
    過失傷害罪，係針對行為人應注意能注意而不注意之過失行為予以非難，而八十
    八年四月二十一日增訂之同法第一百八十五條之四之肇事致人死傷逃逸罪，則以
    處罰肇事後逃逸之駕駛人為目的，俾促使駕駛人於肇事後能對被害人即時就護，
    以減少死傷，是該罪之成立只以行為人有駕駛動力交通工具肇事，致人死傷而逃
    逸之事實為已足，至行為人之肇事是否有過失，則非所問，二者之立法目的及犯
    罪構成要件截然不同，且駕駛人之肇事逃逸，係在其過失行為發生後，為規避責
    任，乃另行起意之另一行為，故行為人之過失犯行為與其肇事致人死傷而逃逸之
    行為，應屬併罰之關係。而刑法第一百八十五條之四肇事致人死傷逃逸罪，並不
    以被害人為無自救能力人為必要，且在肇事致人死亡而逃逸之情形，無成立刑法
    第二百九十四條第一項遺棄罪餘地，兩相比較，刑法第一百八十五條之四肇事致
    人死傷逃逸罪之構成要件，較同法第二百九十四條第一項遺棄罪為寬，且前者之
    法定刑度係參考後者而定，立法目的似有意將駕駛動力交通工具肇事致人於死而
    逃逸之行為處罰，以前者之規定取代後者之意，且就肇事致人死傷而逃逸者，亦
    依該罪科以刑責，俾促使駕駛人於肇事後能對被害人即時救護，以減少死傷。則
    在駕駛動力交通工具肇事致人受傷，使陷於無自救能力而逃逸，該刑法第一百八
    十五條之四固為同法第二百九十四條一項之特別規定。（最高法院八十八年度臺
    上字第七三九六號判決可資參照。）
五、綜上所述，被告甲○○係以駕駛為業務之人，其於執行業務時，因業務上之過失
    過失，致被害人死亡，核其所為，係犯刑法第二百七十六條第二項之業務過失致
    死罪；被告丁○○亦疏未注意站立於快車道致被害人不慎擦撞倒地後為乙○○碾
    過而死亡，係犯刑法第二百七十六條第一項之過失傷害罪。又被害人於車禍發生
    時受有前述傷害，致倒地不起，而成為無自救力之人，被告乙○○竟不為其等生
    存所必要之扶助保護，而駕車逃逸，所為係犯刑法第一百八十五條之四、第二百
    九十四條第一項之違背法令遺棄罪。再按被告於肇事後，所為之一個逃逸行為，
    同時觸犯刑法第二百九十四條第一項之違背法令遺棄罪與同法第一百八十五條之
    四肇事逃逸罪，如前所述，應優先適用肇事逃逸罪。爰審酌被告等之素行資料、
    過失之程度、所造成之危害、被告丁○○惟事後已與被害人家屬達成和解、並經
    取得諒解、被告甲○○、乙○○犯後飾詞狡卸，並無悔意且未與被害人家屬和解
    等情一切情狀，分別量處如主文所示之刑。又查，被告丁○○前未曾受有期徒刑
    以上刑之宣告，此有臺灣高等法院被告全國前案紀錄表一紙附卷可參，犯後坦承
    大部犯行，並與被害家屬和解並取得被害人家屬諒解，經此偵審程序，當知儆惕
    而無再犯之虞，本院認所宣告之刑以不執行為適當，併宣告緩刑三年，以啟自新
    。
據上論斷，應依刑事訴訟法第二百九十九條第一項前段，刑法第一百八十五條之四、
、第二百七十六條第一項、第二項、第二百九十四條第一項、第五十五條、第七十四
條第一款，罰金罰鍰提高標準條例第一條前段，判決如主文。
本案經檢察官陳清茂到庭執行職務
中      華      民      國      九十      年      十一    月      二    日
                                臺灣嘉義地方法院刑事第三庭
                                    法  官   康  存  真
右正本證明與原本無異。
如不服本判決，應於判決送達後十日內向本院提出上訴狀( 應附繕本 )。
中      華      民      國      九十      年      十一    月      五    日
                                    書記官   胡  祥  生
附錄本案論罪科刑法條：
刑法第一百八十五條之四
駕駛動力交通工具肇事，致人死傷而逃逸者，處六月以上五年以下有期徒刑。
刑法第二百七十六條第一項
因過失致人於死者，處二年以下有期徒刑、拘役或二千元以下罰金。
刑法第一百八十五條之三
服用毒品、麻醉藥品、酒類或其他相類之物，不能安全駕駛動力交通工具而駕駛者，
處一年以下有期徒刑、拘役或三萬元以下罰金。
刑法第二百九十四條
對於無自救力之人，依法令或契約應扶助，養育或保護而遺棄之或不為其生存所必要
之扶助、養育或保護者，處六月以上五年以下有期徒刑。


司法院資訊處製作；財團法人民間司法改革基金會備份。
